臺中高等行政法院裁定　　　　　　　　　　　　　　　九十一年度訴字第三七一號
　　原　　　告　甲○○○
　　　　　　　　乙○○
　　　　　　　　丙○○
　　兼　共　同
　　訴訟代理人　丁○○
　　被　　　告　苗栗縣大湖地政事務所
　　代　表　人　戊○○
右當事人間因地籍圖事件，原告不服苗栗縣政府中華民國九十一年五月十日九十苗府
訴字第七十號訴願決定，提起行政訴訟，本院裁定如左：
    主　文
原告之訴駁回。
訴訟費用由原告負擔。
    理　由
一、按行政訴訟法第四條第一項規定：人民因中央或地方機關之違法行政處分，認為
    損害其權利或法律上之利益，經依訴願法提起訴願而不服其決定者，得向高等行
    政法院提起撤銷訴訟。而此所謂行政處分，依訴願法第三條第一項規定係指中央
    或地方機關就公法上具體事件所為之決定或其他公權力措施而對外直接發生法律
    效果之單方行政行為而言。次按「提起訴願，以有行政處分之存在為前提要件。
    所謂行政處分，乃行政主體就具體事件所為之發生法律上效果之單方的行政行為
    。至行政官署所為單純的事實之敘述或理由之說明，既不因該項敘述或說明而生
    法律效果，自非行政處分，人民對之，即不得提起訴願。」「原告所有土地，與
    陳某所有土地因經界發生爭執，經陳某申請被告官署所屬之麻豆地政事務所派員
    測量，此項測量結果，原無確定私權關係之效力，原告對之既有爭執，自可訴由
    普通法院審理裁判。而被告官署所屬麻豆地政事務所所為之測量工作，尤不能視
    為被告官署之處分，既無行政處分之存在，原告自不得以行政爭訟方式，請求救
    濟。」「人民提起訴願，係對官署所為處分不服，請求救濟之方法，自應以有行
    政處分之存在為前提。本件被告官署所屬鹽水地政事務所以據土地權利人之聲請
    而派員辦理該項土地之分割測量，原告為該土地共有人之一，向被告官署提出異
    議，否認分割測量之效力。被告官署乃將飭據該地政事務所查報該項分割測量之
    經過情形，照錄轉知原告。此項通知，純屬事實經過之敘述，毫無足以發生公法
    效果之行政處分存在，原告對之，自無提起訴願之餘地。」改制前行政法院著有
    四十四年判字第十八號、五十一年判字第二二六號及五十一年判字第四六三號判
    例可稽。又「重新實施地籍測量之結果，應予公告，其期間為三十日。土地所有
    權人認為前項測量結果有錯誤，除未依前條之規定設立界標或到場指界者外，得
    於公告期間內，向該管地政機關繳納複丈費，聲請複丈。經複丈者，不得再聲請
    複丈。逾公告期間未經聲請複丈，或複丈結果無誤或經更正者，地政機關應即據
    以辦理土地標示變更登記。」土地法第四十六條之三定有明文。
二、本件原告聲明求為判決：（一）訴願決定及被告機關九十年十一月十二日（九○
    ）大地二字第六八一八號函及地籍圖重測土地標示變更結果通知書所為原告所有
    重測後土地標示新湖段七一六地號面積○‧○一六○○六公頃之處分均撤銷。其
    陳述略稱：被告機關辦理原告共有之苗栗縣大湖鄉○○段一六一-二一地號建地
    面積○‧○一六五公頃，地籍圖重測土地標示變更為新湖段七一六號，面積未依
    台灣新竹地方法院八十一年三月十日八十年度簡上字第一三一號確定界址事件民
    事確定判決地籍界線換算，致面積縮小為○‧○一六○○六公頃，原告於九十年
    十一月十三日收到被告機關九十年十一月十二日（九○）大地二字第六八一八號
    函及地籍圖重測土地標示變更結果通知書，對該面積減少之行政處分認為違法或
    不當，致損害原告之權利，乃依法向苗栗縣政府提起訴願，但苗栗縣政府未就實
    質上理由加以審酌，以程序上之理由決定「訴願不受理」，原告不服，遂提起本
    件行政訴訟，請求判決如聲明等語。
三、經查，被告機關九十年十一月十二日（九○）大地二字第六八一八號函上載：「
    主旨：檢送大湖鄉○○段一六一-二一號土地地籍圖重測土地標示變更結果通知
    書乙份，事關台端權益，請詳閱本通知書，請查照。說明：依據苗栗縣政府九十
    年十一月七日府地測字第九○○○一○○○一○號函辦理。」該函檢送之「地籍
    圖重測土地標示變更結果通知書」上詳載重測前後土地標示段別、地號、地目、
    面積（重測前：大湖段一六一-二一號建地面積○‧○一六五公頃；重測後：新
    湖段七一六地號建地面積○‧○一六○○六公頃），並註明「1.台端所有土地經
    重測結果，標示變更如上，茲經本府九十年十一月七日府地測字第九○○○一○
    ○○一○號公告三十日（自九十年十一月九日起至九十年十二月十日止）。2.如
    對重測結果有疑義者，可於前列公告期間內攜帶本通知書、身分證明文件等前來
    本縣大湖地政事務所閱覽重測後之地籍公告圖及土地標示變更結果清冊。3.前列
    標示變更之土地，如認為有錯誤應於公告期間內提出申請異議複丈，申請異議複
    丈依照地籍測量實施規則‧‧‧規定，應向大湖地政事務所繳內複丈費，如經複
    丈結果並無不符者，所繳複丈費不予發還。4.重測地籍圖冊經公告期滿無異議，
    即屬確定。應即依土地登記規則第三十條第一項第八款規定囑託辦理登記，並通
    知辦理換（加註）權利書狀。特此通知。」而苗栗縣政府九十年十一月七日府地
    測字第九○○○一○○○一○號函內容係記載：「主旨：公告八十年度地籍圖重
    測區○○鄉○○段716、717地號二筆土地地籍圖重測結果，有關圖、冊陳列於大
    湖地政事務所。依據：土地法第四十六條之一、二、三暨地籍測量實施規則第一
    百八十四條至第二百零三條之規定。公告事項：一、公告期間：三十日（自九十
    年十一月九日至九十年十二月十日止）。二、土地所有權人如認為重測結果有錯
    誤，應於公告期間內，依地籍測量實施規則規定，以書面提出異議並填具異議複
    丈申請書（可向地政事務所免費索用）向大湖地政事務所申請複丈，逾期不予受
    理。三、重測結果經公告期滿土地所有權人無異議即屬確定。地政機關即據以辦
    理土地標示變更登記，並將登記結果，以書面通知土地所有權人限期換發（加註
    ）書狀。四、重測地籍圖經公告期滿確定後，原地籍圖即停止使用。」等語。綜
    觀被告機關九十年十一月十二日（九○）大地二字第六八一八號函及該函檢送之
    「地籍圖重測土地標示變更結果通知書」之記載，純屬被告機關對其依據土地法
    第四十六條之一、之二、之三有關地籍重測之規定，就重新實施地籍測量之結果
    ，所為事實之敘述與理由之說明，毫無足以發生公法上效果之行政處分存在。申
    言之，被告前開函及所檢附之「地籍圖重測土地標示變更結果通知書」僅將地籍
    重測結果通知土地所有權人（原告），並說明如土地所有權人對重測結果有疑義
    或認為錯誤，有關地籍公告圖及土地標示變更結果清冊之閱覽與申請異議複丈之
    法定程序，既非對人民所為之行政處分，更不因而對人民發生具體的法律上效果
    ，揆諸首揭規定及說明，自不能認其為行政處分而對之提起訴願。訴願決定引用
    前揭土地法第四十六條之三規定，以原告提起訴願為不合法，為訴願不受理之決
    定，並無不合。原告提起行政訴訟，顯非合法，應予駁回。
四、依行政訴訟法第一百零七條第一項第十款、第一百零四條、民事訴訟法第九十五
    條、第七十八條、第八十五條第一項前段，裁定如主文。
中　　華　　民　　國　　九十一　　　年　　　十　　　　月　 　三十　　　日
                 臺 中 高 等 行 政 法 院   第 一 庭
                                審 判 長 法      官　簡  朝  振
                                         法      官　黃  淑  玲
                                         法      官　胡  國  棟
右正本證明與原本無異。
如不服本裁定，應於裁定送達後十日內以書狀敘明理由，經本院向最高行政法院提起
抗告（須依對造人數附具繕本）；並應預繳送達用雙掛號郵票拾份（每份三十四元）
。
中　　華　　民　　國　　九十一　　　年　　　十　　　　月　　三十　　　日
　　　　　　　　　　　　　　　　　　　   法院書記官　蔡  騰  德
